【裁判字號】    93,訴,1948
【裁判日期】    950210
【裁判案由】    偽造文書
【裁判全文】
臺灣板橋地方法院刑事判決              93年度訴字第1948號
公  訴  人  臺灣板橋地方法院檢察署檢察官
被      告  丁○○
選任辯護人  翁志明律師
被      告  庚○○
選任辯護人  賴錫卿律師
被      告  丙○○○
選任辯護人  馬金生律師
被      告  戊○○
上列被告等因偽造文書案件，經檢察官提起公訴（92年度偵字第
18466 號、93年度偵字第85號）及移送本院併案審理（同署93年
度偵字第17294號），本院判決如下：
    主  文
丁○○、庚○○共同連續行使偽造私文書，足以生損害於公眾及
他人，均處有期徒刑拾月，如附表所示之偽造印文均沒收。
丙○○○、戊○○均無罪。
    事  實
一、丁○○係代辦引進外籍監護工之仲介業者，緣行政院勞工委
    員會（下稱勞委會）於民國90年7 月27日以台90勞職外字第
    0223230 號公告，明定受監護人需持有經社政機關核發之身
    心障礙手冊，屬特定身心障礙項目之一者，或經合格醫院（
    公辦公營之公立醫院、經衛生署評鑑合格之區域級以上醫院
    ）之醫師開具診斷證明書（含附表），簽註有罹患特定病症
    ，原則上依「巴氏量表」評分總分為30分以下，始具有申請
    外籍監護工之資格。詎丁○○為拓展業務，竟與協助星辰人
    力仲介股份有限公司（下稱星辰公司，設於臺北市中正區○○○路○ 段41號13樓5 室）業務員乙○○（另經檢察官不起
    訴處分）向客戶收取相關資料之庚○○，共同基於偽造私文
    書並持以行使之概括犯意聯絡，連續為下列偽造私文書並持
    以行使之行為：
  (一)先於91年7 月間某日，戊○○因其父許江河身體不佳，委託
    星辰公司辦理申請家庭外籍監護工，並於同年月某日在臺北
    縣新莊市○○路206 號之電器行店內，將其之身分證、許江
    河身分證、健保卡、戶口名簿影本等資料，交付給前來收件
    之庚○○。
  (二)復於91年8 月間某日，丙○○○因其母林蘇蝦身體不佳，亦
    委託星辰公司辦理申請家庭外籍監護工，並於同年月某日在
    其配偶張柯龍位於臺北縣板橋市○○路○ 段之金門建設公司
    內，將林蘇蝦之健保卡、身分證影本、「天恩診所」開立之
    診斷證明書等資料，交付給前來收件之庚○○。
  (三)又於91年9 月19日，蘇鼎揚因其父蘇逢春身體不佳，亦委託
    星辰公司（惟合約上係記載「天成人力仲介股份有限公司」
    ）辦理申請家庭外籍監護工，並於同年月某日由蘇鼎揚之母
    蘇李翠琴將蘇逢春之重大傷病卡、殘障手冊等資料，交付給
    前來收件之庚○○。
  (四)嗣庚○○即於不詳時、地，將前揭收取之資料，分別轉交給
    丁○○，丁○○復於不詳時、地，將前揭資料陸續轉交與渠
    等就偽造私文書部分有概括犯意聯絡之甲○○，再由甲○○
    將前揭資料先後轉交與渠等就偽造私文書部分亦有概括犯意
    聯絡之己○○，己○○即根據前揭資料，持其於不詳時、地
    所偽造之「華濟醫院」、「李明憲」、「梁啟源」、「顏得
    楨」印章各1 枚，蓋用於「雇主申請聘僱家庭外籍監護工專
    用診斷證明書」上，並在其上填寫病名為高血壓、糖尿病、
    心臟病或心律不整等，且在其上「醫師囑言」欄內記載「病
    人已患上述疾病，需依賴他人長期照料」等語，連續偽造病
    患為「許江河」、「林蘇蝦」、「蘇逢春」之華濟醫院（設
    於嘉義縣太保市○○路○ 段601 巷66號）所出具如附表所示
    之「雇主申請聘僱家庭外籍監護工專用診斷證明書」各1 份
    。己○○偽造完成上開診斷證明書後，即將該等診斷證明書
    分別交給甲○○，甲○○再轉交丁○○，復由丁○○交給庚○○，庚○○再將之陸續交回星辰公司，而由星辰公司不知
    情之承辦人員陳滿枝先後於91年8 月28日（許江河、林蘇蝦
    申請部分）、同年9 月25日（蘇逢春申請部分）持以向勞委
    會申辦聘僱家庭外籍監護工而行使之，足以生損害於勞委會
    對於審核申請聘僱家庭外籍監護工之正確性及華濟醫院、李
    明憲、梁啟源、顏得楨。嗣因勞委會察覺有異，向華濟醫院
    函查上開診斷證明書之真偽，而由華濟醫院於91年12月9 日
    、11日分別發文函覆上開診斷證明書皆非該醫院所開具後，
    始循線查獲上情。
二、案經勞委會函送及臺北縣政府警察局中和分局、新莊分局報
    告臺灣板橋地方法院檢察署檢察官偵查起訴，且經勞委會函
    送臺灣臺北地方法院檢察署檢察官簽請臺灣高等法院檢察署
    檢察長令轉臺灣板橋地方法院檢察署檢察官移送本院併案審
    理。
    理  由
壹、證據能力部分：
    按「被告以外之人於審判外之言詞或書面陳述，除法律有規
    定者外，不得作為證據」，刑事訴訟法第159 條第1 項定有
    明文，此即學理上所稱「傳聞證據排除法則」。依上開法律
    規定，傳聞證據原則上固無證據能力，但如法律別有規定者
    ，即例外認有證據能力。經查：
    (一)按「被告以外之人於偵查中向檢察官所為之陳述，除顯有
      不可信之情況者外，得為證據」，刑事訴訟法第159 條之
      1 第2 項定有明文。本件被告丁○○、庚○○、戊○○、
      丙○○○及其等辯護人均於本院審理時辯稱：證人己○○
      於偵查中所述，為傳聞證據，無證據能力云云。惟查，自
      理論上而言，如未予被告反對詰問、適當辯解之機會，一
      律准許被告以外之人於偵查中向檢察官所為之陳述為證據
      ，似與當事人進行主義之精神不無衝突之處，對被告之防
      禦權亦有所妨礙，然而現階段刑事訴訟法規定檢察官代表
      國家偵查犯罪、實施公訴，依法其有訊問被告、證人及鑑
      定人之權，證人、鑑定人且須具結，而實務運作時，偵查
      中檢察官向被告以外之人所取得之陳述，原則上均能遵守
      法律規定，不致違法取供，其可信性極高，是立法者為兼
      顧理論與實務，爰於刑事訴訟法第159 條之1 第2 項明定
      被告以外之人於偵查中向檢察官所為之陳述，除顯有不可
      信之狀況外，得為證據（參照該條項之立法說明）。職是
      ，證人己○○於93年5 月14日偵訊時向檢察官所為之陳述
      ，已經具結在案，且外部客觀情況上尚查無受有其他外力
      影響而顯有不可信之狀況，依前揭刑事訴訟法第159 條之
      1 第2 項規定，自得採為證據。
    (二)再者，被告以外之人於審判外之陳述，雖不符同法第159
      條之1 至第159 條之4 之規定，但經當事人於審判程序同
      意作為證據，法院審酌該言詞陳述或書面陳述作成時之情
      況，認為適當者，亦得為證據。當事人、代理人或辯護人
      於法院調查證據時，知有第159 條第1 項不得為證據之情
      形，而未於言詞辯論終結前聲明異議者，視為有前項之同
      意，此則據同法第159 條之5 規定甚明。鑒於採用傳聞證
      據排除法則之重要理由之一，係因傳聞證據未經當事人之
      反詰問予以覈實，若當事人願放棄對原供述人之反對詰問
      時，原則上即可承認該傳聞證據之證據能力，而揆諸我國
      刑事訴訟法第159 條之5 之立法理由，除參照前述傳聞證
      據排除法則之基本法理外，亦參考日本刑事訴訟法第326
      條之立法例，查日本刑事審判實務之運作，有關檢察官及
      被告均同意作為證據之傳聞書面材料或陳述，可直接援引
      該國刑事訴訟法第326 條作為傳聞例外之法律依據，僅在
      檢察官與被告不同意之情況下，乃須根據其他傳聞例外規
      定俾以斟酌該等書面材料或陳述是否具有證據能力，在當
      事人間無爭執之案件中，傳聞證據基本上均可依據前引規
      定提出於法院使用。職是之故，我國刑事訴訟法第159 條
      之5 之適用應可作同上之解釋。經查，本件判決後開所示
      之被告以外之人於審判外之陳述（除前述證人己○○於偵
      查中所為之陳述外），固均屬傳聞證據，惟各該被告及其
      辯護人就前揭審判外陳述之證據能力，於本院審判期日中
      均表示同意上開證據資料有證據能力；而公訴檢察官雖知
      上開證據資料為傳聞證據，但於本院審判期日中則表示無
      意見而不予爭執，且迄至言詞辯論終結前亦未再聲明異議
      。本院審酌上開證據資料製作時之情況，尚查無違法不當
      及證明力明顯過低之瑕疵，亦認為以之作為證據應屬適當
      ，故揆諸前開法律規定與說明，爰逕依刑事訴訟法第159
      條之5 規定，認前揭證據資料均例外有證據能力。
貳、有罪部分（即被告丁○○、庚○○部分）：
  一、訊據被告丁○○、庚○○對於被告丁○○係代辦引進外籍
      監護工之仲介業者，而因戊○○之父許江河、丙○○○之
      母林蘇蝦、蘇李翠琴之配偶蘇逢春均欲申請家庭外籍監護
      工，遂由戊○○、丙○○○、蘇李翠琴分別將前揭資料交
      給庚○○，再由庚○○轉交丁○○，嗣經製作病患為「許
      江河」、「林蘇蝦」、「蘇逢春」之前揭「雇主申請聘僱
      家庭外籍監護工專用診斷證明書」各1 份後，即由星辰公
      司持以向勞委會申辦聘僱家庭外籍監護工之事實，固均坦
      承不諱，惟皆矢口否認有何行使偽造私文書之犯行，被告
      丁○○辯稱：我在國外開設學校訓練越南女傭，星辰公司
      需要向我引進越南女傭來擔任監護工，所以我有聘請一個
      行政人員配屬在星辰公司負責翻譯及行政工作。前揭資料
      是庚○○交給我的，因為我認識庚○○，他是星辰公司的
      業務員，他說有些醫生對於申請監護工的認定標準很嚴格
      ，我剛好認識一個在越南的朋友甲○○，他說他有認識醫
      生，醫生是他的好朋友，或許可以協助我們的申請人開出
      醫生證明，我只是將前揭資料透過我的行政助理陳燕麗小
      姐交給甲○○，因為甲○○不讓我認識那位醫生，要求我
      先將前揭資料寄給他，再由他來掛號，直接與申請人聯絡
      醫院就診的事。我只是受託幫忙，沒有從中獲利，不知有
      偽造診斷證明的事云云；被告庚○○則辯稱：我不是星辰
      公司的業務員，而是該公司客戶。因為該公司業務員乙○○有幫我岳父申請過外籍監護工，我因此認識乙○○，後
      來他有需要時，我會收一些車馬費幫他做一些事情，前揭
      資料都是乙○○叫我去向客戶拿的，並叫我把資料拿回星
      辰公司，並未叫我後續要如何做。因為被告丁○○說他認
      識醫生，可以幫忙申請外籍監護工，所以我才將前揭資料
      擅自交給丁○○，星辰公司及乙○○均未授權給我，我無
      權決定交給誰去辦理申請外籍監護工的事，也就是這樣在
      偵查中我才會承認犯罪。我不知道交給丁○○後會有偽造
      診斷證明書的問題，我並不知道他後續會如何處理云云。
      經查：
    (一)前揭病患為「許江河」、「林蘇蝦」、「蘇逢春」之「雇
      主申請聘僱家庭外籍監護工專用診斷證明書」各1 份，分
      別係由不知情之星辰公司承辦人員陳滿枝於前開日期持向
      勞委會申辦聘僱家庭外籍監護工所用，均非華濟醫院所開
      具，業經勞委會向華濟醫院函詢明確，此有前揭診斷證明
      書影本、雇主聘僱外籍勞工申請表影本各3 份、勞委會92
      年3 月10日勞職外字第0920201938A 號函、第0000000000
      A 號函、92年1 月13日勞職外字第0920201144A 號函、勞
      委會職業訓練局91年12月5 日職外字第0910053553號函影
      本、華濟醫院91年12月11日華（業）字第91121106號函影
      本、91年12月9 日華（業）字第91120905號函影本各1 份
      在卷可稽（參見臺灣板橋地方法院檢察署92年度偵字第18
      466 號卷第24、31至33頁、同署93年度偵字第85號卷第20
      、23、36至38頁、臺灣臺北地方法院檢察署92年度偵字第
      2708號卷第1 、7 至9 頁）；又前揭病患為「許江河」、
      「林蘇蝦」之「雇主申請聘僱家庭外籍監護工專用診斷證
      明書」各1 份，經檢察官於偵查中質之證人己○○是否為
      其所偽造，證人己○○亦證稱確係其所偽造無訛（參見臺
      灣板橋地方法院檢察署93年度偵字第85號卷第122 頁、第
      123 頁正面），另前揭病患為「蘇逢春」之「雇主申請聘
      僱家庭外籍監護工專用診斷證明書」1 份，因檢察官於偵
      查中並未質之該診斷證明書究否係證人己○○所偽造，故
      證人己○○固未言及於此，且因其於本院審理時拒絕證言
      （參見本院94年11月3 日審判筆錄第5 頁），亦雖未能於
      審判中進一步證述，惟審以前揭「蘇逢春」之診斷證明書
      係由被告庚○○將蘇李翠琴所交付之前揭資料轉交丁○○
      之後始行製作，其由來之流程核與前揭「許江河」、「林
      蘇蝦」之診斷證明書相同，且觀諸前揭「蘇逢春」之診斷
      證明書之格式、內容、其內「華濟醫院」、「李明憲」、
      「梁啟源」、「顏得楨」之印文、用印之位置及手寫之「
      病名」、「醫師矚言」及手寫字跡之筆順、勾勒及寫法均
      屬大致相符，而依證人己○○於偵查中所為證述，其偽造
      之診斷證明書並非僅有前揭「許江河」、「林蘇蝦」之診
      斷證明書（同前揭偵查卷第121 頁背面、第122 頁正面）
      ，足見前揭「蘇逢春」之診斷證明書亦同係證人己○○所
      偽造無疑。由上以觀，前揭「許江河」、「林蘇蝦」、「
      蘇逢春」之診斷證明書均非華濟醫院所出具，而係由證人
      己○○所偽造，至該等診斷證明書上之「華濟醫院」、「
      李明憲」、「梁啟源」、「顏得楨」等偽造之印文，衡情
      自亦係己○○於不詳時、地偽造該等印章而蓋用所致無訛
      。
    (二)被告丁○○之辯護人固為其辯稱：華濟醫院雖函稱前揭診
      斷證明書非其所開立，但並未就該等診斷證明書上之醫院
      章之真偽為否認，可見前揭診斷證明書容有可能並非偽造
      ，而係確有獲得華濟醫院之授權所製作云云。然查，前揭
      診斷證明書除經華濟醫院函稱並非該醫院所開具之外，亦
      經證人己○○於偵查中證述確係其所偽造無訛，業如前述
      ，故被告丁○○之辯護人徒以上詞為辯，已無足取。再者
      ，經本院向中央健康保險局函查華濟醫院是否有向該局申
      請許江河、林蘇蝦於91年8 月14日及蘇逢春於91年9 月3
      日之診察治療費用，嗣經中央健康保險局南區分局函覆略
      稱：許江河、蘇逢春並無上開各該日之就醫資料，僅有林
      蘇蝦之就醫資料等語，此有該分局94年1 月11日健保南費
      二字第0940000273號函、同年月12日健保南費二字第0930
      037705號函各1 份在卷為佐（參見本院卷第第84、88頁）
      ，可知許江河、蘇逢春既無於上開各該日至華濟醫院之就
      醫資料，華濟醫院自無向中央健保局申請健保之診察治療
      費用可言，當無授權製作許江河、蘇逢春之前揭診斷書之
      可能性。至「林蘇蝦」固有上開各該日至華濟醫院之就醫
      紀錄，然觀諸上開中央健康保險局南區分局書函檢附之保
      險對象門診就醫紀錄明細表所載（參見本院卷第85頁），
      「林蘇蝦」當時就診之科別係「神經科」，但前揭診斷證
      明書所載「林蘇蝦」之病名為「高血壓、糖尿病、心律不
      整」，顯然與「神經科」之疾病有別，則該診斷證明書究
      否係華濟醫院所出具，自不無疑問；況證人己○○於偵查
      中證稱：「（問：為何麼要健保卡正本？）因為有時候我
      會帶遊民以拿來的健保卡去看病，主要目的是要有就診紀
      錄」等語（參見93年度偵字第85號卷第122 頁正面），可
      知雖然有「林蘇蝦」至華濟醫院之上開就診資料，但此無
      非僅係己○○帶遊民充當「林蘇蝦」本人至華濟醫院就診
      ，藉此取得就診紀錄，以強化其所偽造之診斷證明書之可
      信度，避免遭人察覺有異，是上開「林蘇蝦」就診之科別
      雖係「神經科」，但因係證人己○○偽造之診斷證明書，
      亦始會填載其之病名為「高血壓、糖尿病、心律不整」。
      是由此足徵前揭「許江河」、「林蘇蝦」、「蘇逢春」之
      診斷證明書均係證人己○○所偽造甚明，被告丁○○之辯
      護人猶執上詞為辯，當無足取。
    (三)被告丁○○、庚○○固均辯稱渠等不知有偽造診斷證明書
      之事，渠等只是將收取之前揭資料分別轉交他人辦理云云
      。惟查：
      1.被告庚○○雖非星辰公司之業務員，然其乃會協助該公
        司業務員乙○○向客戶收取申辦家庭外籍監護工之相關
        資料，此除經被告庚○○於本院審理時自承在卷外，並
        經證人乙○○於本院審理時證述無訛（參見本院95年1
        月5 日審判筆錄第6 、10頁），而被告丁○○則係從事
        代辦引進外籍監護工之業者，故渠等對於應向客戶收取
        何種相關資料，自無不知之理。次查，證人乙○○於本
        院審理時證稱：「（問：你當時叫被告鍾去收證件時，
        你如何跟被告鍾講？）我跟被告鍾說，這個案子已經簽
        回來了，你去跟被告張拿證件，如果被告張沒有時間帶
        被照顧人去醫院，你有車也可以協助帶被照顧人去醫院
        ，爭取時效」、「（問：是哪些資料？）如剛才所述，
        身分證影本、戶籍謄本、診斷證明書（巴氏量表）」、
        「（問：你在簽約時，有無跟被告張說要提供被照顧人
        的健保卡給你？）我沒有印象，我們這邊沒有規定要收
        取健保卡。如果被告鍾要協助被照顧人去醫院，要掛號
        就要健保卡」、「（問：依照你以往的業務經驗，你是
        否曾直接要求雇主在申請時，要提供健保卡給你？）沒
        有這個印象，我辦這個作業不需要病人健保卡」、「（
        問：你委託被告鍾去向被告張收取上開文件，在被告鍾
        收取文件時，被告鍾如何跟被告張談，你是否知道？）
        不知道，我也沒有授權他去談，他只是收文件」等語（
        參見前開審判筆錄第7 、9 、13頁）。是依證人乙○○
        所證，可知受託辦理申請家庭外籍監護工，僅須向申請
        人（雇主）收取身分證、戶籍謄本、診斷證明書等資料
        ，並毋庸向申請人收取被監護人之健保卡，如有受託陪
        同受監護人至醫院就診，此時始有由受監護人提供健保
        卡掛號之必要，惟常理上受監護人亦不需先行交付健保
        卡，僅須迨至醫院掛號時再持健保卡掛號即可，而上述
        之作法，被告丁○○、庚○○均難諉為不知。故被告庚○○受乙○○所託，向被告戊○○、丙○○○收取申辦
        資料時，除收取上開身分證件等相關資料外，竟仍向其
        等收取受監護人即許江河、林蘇蝦之健保卡，復未將收
        取之資料交回星辰公司，反而擅自轉交被告丁○○辦理
        ，顯然已大大逾越證人乙○○所交託之範圍，而與一般
        收取文件之作法明顯有異。足見被告丁○○、庚○○應
        另有所圖為是，自非僅係如渠等所辯，渠等僅係單純轉
        交他人辦理而已云云。衡以被告庚○○擅自悖於常情向
        被告戊○○、丙○○○等申請人收取健保卡，嗣後該健
        保卡又交由被告丁○○輾轉交至甲○○、己○○之手裡
        ，此除經被告丁○○、庚○○於本院審理時供明在卷或
        不為爭執外，並經證人甲○○於本院審理時證述無誤（
        參見本院94年5 月19日審判筆錄第7 、9 頁），而依證
        人己○○於前揭偵查中所證：「（問：為何麼要健保卡
        正本？）因為有時候我會帶遊民以拿來的健保卡去看病
        ，主要目的是要有就診紀錄」等語（參見93年度偵字第
        85號卷第122 頁正面），可徵被告丁○○、庚○○係要
        透過證人甲○○再轉由證人己○○虛偽製造就醫紀錄，
        以利證人己○○偽造前揭「許江河」等人之診斷證明書
        甚明，如此一來，亦始能合理解釋被告丁○○、庚○○
        何以要求申請人提供健保卡之原因。而被告丁○○乃係
        從事代辦引進外籍監護工之業者，被告庚○○竟藉向星
        辰公司客戶收取申請資料之機會，與被告丁○○擅自從
        事偽造診斷證明書之事，合理之推論當係為求拓展被告
        丁○○之上開業務為是，此參以被告丁○○於本院審理
        時證稱：「（問：被告鍾是否主動給你任何好處？）就
        是事成之後，他以後會從我們店內引進外籍監護工」等
        語（參見本院94年11月3 日審判筆錄第9 頁），更見其
        明，故渠等之犯罪動機亦與常情無違。
      2.再者，證人己○○於偵查中證稱：「（問：你認識不認
        識丁○○？）之前不認識，是在91年12、11月份左右偽
        造文書案件案發後才認識，是透過甲○○，侯也是仲介
        公司，因為他也是負責收件，我偽造好後，再賣給他，
        再以每份新台幣一萬元賣給他」、「（問：丁○○你有
        看過他嗎？）應該是91年11月到92年5 月我被收押間的
        某日，我在高雄有跟他喝過一次酒，那一次有談到偽造
        文書的問題，他就拿我偽造的證明書問是誰偽造的，然
        後我就說是我偽造的。他是跟我講說他那裡有偽造的四
        張，如果被檢方傳訊時要如何講，我就說你就實話實講
        是我偽造的」、「（問：依你這樣講，丁○○都知道這
        些文書是偽造的？）應該知情，理由是按照程序跟醫院
        拿大約幾百元到1000元左右，不需要花一萬元跟我買」
        等語（參見93年度偵字第85號卷第121 頁背面、第122
        頁正面），衡以證人己○○所述已係承認其自身偽造文
        書之情事，自無須再另冒涉犯偽證罪之風險，蓄意設詞
        構陷被告丁○○、證人甲○○等人入罪為是，故其所為
        證言應可採信。是以，依證人己○○所證乙節，可知證
        人甲○○係向其購買偽造之診斷證明書，證人甲○○自
        係知悉本件偽造診斷證明書之事無訛；而被告丁○○既
        係特地透過證人甲○○辦理，且事後亦向證人己○○詢
        問有關偽造診斷證明書之善後事宜，且證人甲○○既需
        花費一萬元向證人己○○購買偽造之診斷證明書，其價
        格顯然高昂，而與一般向醫院申請開具診斷證明書有異
        ，被告丁○○亦不可能不知其中之差別，另被告庚○○
        既悖於常規向申請人收取健保卡，且擅自將收取之資料
        轉由被告丁○○辦理，益徵被告丁○○、庚○○實無不
        知本件偽造診斷證明書之道理，渠等辯稱僅係單純轉交
        他人辦理云云，自屬事後卸責之詞，不足採信。至證人
        甲○○固於本院審理時到庭證稱：當時被告曹跟我說他
        有案件，問我有沒有人在跑腿幫忙處理，就是與醫院比
        較熟的人，因為如果與醫院醫師比較熟的話，可能判定
        上會比較鬆，我說我們公司的案件都有固定的人在配合
        ，就是己○○，被告曹就說請我幫忙云云（參見本院94
        年5 月19日審判筆錄第6 頁以下），否認其與被告丁○○知悉證人己○○偽造診斷證明書乙事，而為被告丁○○有利之證述。然查，證人甲○○所證乙節，已與證人
        己○○所證有所出入，是否可信，自非無疑。審以證人
        甲○○與被告丁○○兩人係屬相識，並有若干業務上之
        往來，此經證人甲○○同於本院審理時證述在卷，其所
        為證詞既係有利於其自己及被告丁○○，相較於證人己○○係證稱對自己不利之證詞，證人甲○○之證詞當容
        有迴護偏袒其自己及被告丁○○之嫌，其所為證言自難
        採為對被告丁○○、庚○○有利之認定。況衡以證人甲○○上開證詞，核與被告丁○○於本院審理時所供：我
        認識一個在越南的朋友甲○○，他說他有認識醫生，醫
        生是他的好朋友，或許可以協助我們的申請人開出醫生
        證明，我只是將前揭資料透過我的行政助理陳燕麗小姐
        交給甲○○，因為甲○○不讓我認識那位醫生云云，雙
        方就證人甲○○如何告知被告丁○○乙節，究係「甲○○認識一個醫師，該醫師係其之好朋友」，抑或「甲○○認識一個與醫院醫師比較熟的人，該人就是己○○」
        ，所述已明顯不一，更見被告丁○○與證人甲○○上述
        所陳，僅係事後各自臨訟杜撰之詞，誠無足取。
    (四)綜上所述，足徵被告丁○○、庚○○確有共同偽造前揭診
      斷證明書並持以行使，足以生損害於勞委會對於審核申請
      聘僱家庭外籍監護工之正確性及華濟醫院、李明憲、梁啟
      源、顏得楨之事實，被告2 人前揭所辯各節均無足取，是
      本件事證已臻明確，渠等之犯行均堪認定。
  二、核被告丁○○、庚○○所為，均係犯刑法第216 條、第21
      0 條之行使偽造私文書罪。按共同正犯之意思聯絡，原不
      以數人間直接發生者為限，即有間接之聯絡者，亦包括在
      內。如甲分別邀約乙、丙犯罪，雖乙、丙間彼此並無直接
      之聯絡，亦無礙於其為共同正犯之成立（參照最高法院77
      年台上字第2135號判例意旨）。查被告丁○○與庚○○共
      謀偽造前揭診斷證明書，而由被告庚○○收取前揭資料後
      轉交被告丁○○，復由被告丁○○託由證人甲○○偽造前
      揭診斷證明書，證人甲○○再託由證人己○○偽造前揭診
      斷證明書，被告庚○○與證人甲○○、己○○之間及被告
      丁○○與證人己○○之間，究否就偽造前揭診斷證明書乙
      事有直接之犯意聯絡，固未屬明確，但被告庚○○既與被
      告丁○○有犯意聯絡，被告丁○○復與證人甲○○有犯意
      聯絡，證人甲○○又與證人己○○有犯意聯絡，渠等復各
      有行為分擔，故被告丁○○、庚○○、證人甲○○、己○○仍應就偽造前揭診斷證明書即偽造私文書之部分成立共
      同正犯甚明，公訴意旨漏未論及證人甲○○亦為共同正犯
      ，容有未洽。又被告丁○○與庚○○就偽造前揭診斷證明
      書後復持以向勞委會申辦聘僱家庭外籍監護工而行使之部
      分即行使偽造私文書之犯行，亦有犯意聯絡與行為分擔，
      亦為共同正犯，公訴意旨認證人己○○就此部分同為共同
      正犯，亦有未洽。又於前揭診斷證明書內偽造之「華濟醫
      院」、「李明憲」、「梁啟源」、「顏得楨」等之印文，
      係用以偽造該等診斷證明書，該偽造印文之行為係偽造私
      文書之部分行為，不另論罪；而被告丁○○、庚○○偽造
      前揭診斷證明書後復持以行使，偽造私文書之低度行為應
      為行使之高度行為所吸收，亦不另論罪。被告丁○○、庚○○利用不知情之星辰公司承辦人員陳滿枝向勞委會申辦
      聘僱家庭外籍監護工而行使前揭偽造之診斷證明書，均屬
      間接正犯。被告2 人所為多次行使偽造私文書之犯行，時
      間緊接，所犯構成要件相同，顯係基於概括犯意反覆為之
      ，均為連續犯，應依刑法第56條規定，各論以一罪，並均
      加重其刑。至公訴意旨固僅論及被告丁○○行使前揭偽造
      「許江河」、「林蘇蝦」之診斷證明書之犯罪事實，並僅
      論及被告庚○○行使前揭偽造「林蘇蝦」之診斷證明書之
      犯罪事實，漏未論及被告2 人其餘行使偽造私文書之犯罪
      事實，惟二者間各有連續犯之裁判上一罪關係，已如前述
      ，該漏未論及之部分應均為起訴效力所及，本院自應併予
      審判。
  三、本院審酌被告2 人正值壯年，本應依尋正軌辦理業務，詎
      渠等不思此為，圖藉前揭偽造診斷證明書並持以行使之不
      法方式，使委託之客戶得以順利申請家庭外籍監護工，破
      壞勞委會對申請聘僱家庭外籍監護工審核上之正確性，並
      損及華濟醫院及該等診斷證明書上所列醫師之權益，亦有
      礙渠等與客戶間本諸信用之交易秩序，復於犯後仍矢口否
      認犯行，飾詞圖卸其責，惡行非輕，渠等所為自應分別受
      有相當程度之刑事非難，以維法紀等一切情狀，酌情各自
      量處如主文所示之刑，以資懲儆。公訴意旨雖認被告庚○○犯罪後坦承犯行，態度良好，而向本院求處給予被告庚○○緩刑。然被告庚○○於本院審理時不僅矢口否認犯行
      ，並翻異其於偵查中所為承認本件犯行之說法（參見93年
      度偵字第85號卷第59頁正面），推卸稱其係因為擅自將所
      收取前揭申請資料轉交被告丁○○辦理，感到虧欠，其始
      會承認犯行，實際上其並不知道會有偽造診斷證明書之事
      云云，顯見被告庚○○並未坦承犯行，猶係不知悔改，犯
      後態度明顯不佳，本院以為自無宣告其緩刑之必要。又被
      告丁○○、庚○○偽造之前揭診斷證明書，業已因行使而
      成為勞委會之存查歸檔文件，洵非被告2 人所有，自不得
      宣告沒收，惟前揭各該診斷證明書上蓋有如附表所示偽造
      之「華濟醫院」、「李明憲」、「梁啟源」、「顏得楨」
      等之印文，既屬偽造之印文，且無證據證明業已滅失，不
      問屬於被告2 人與否，爰依刑法第219 條規定，均併予宣
      告沒收。至證人己○○固有偽造蓋用前揭印文之印章各1
      枚，但其究係於何時所偽刻，是否即係因本件始偽刻，因
      衡以證人己○○偽造之診斷證明書並非僅有本件，業如前
      述，推論上其亦有可能係在本件之前即已偽刻作為偽造他
      件之診斷證明書所用，自難遽認即係因其欲偽造本件診斷
      證明書始偽刻，故依犯罪事實有疑時應從有利於被告之解
      釋原則，尚不得遽認被告丁○○、庚○○就證人己○○偽
      造前揭印章部分亦有共同正犯之關係。是證人己○○偽刻
      印章之部分既與被告2 人無涉，則該等印章雖屬偽造，且
      固無證據證明該等印章業已滅失，亦無於被告2 人論罪科
      刑部分諭知宣告沒收之餘地，併此敘明。
、無罪部分（即被告戊○○、丙○○○部分）：
  一、公訴意旨略以：被告戊○○、丙○○○與被告丁○○、庚○○分別基於行使偽造私文書之犯意聯絡，於91年7 月間
      某日，被告戊○○明知其父許江河並未在華濟醫院就診，
      為得以向勞委會申請聘僱家庭外籍監護工，竟於同年月間
      之某日，在林口長庚醫院將其身分證、戶口名簿及其父許
      江河之身分證交給被告丁○○；另於91年8 月間某日，被
      告丙○○○明知其母林蘇蝦並未在華濟醫院就診，為得以
      申請家庭外籍監護工，竟於同年月間某日，在臺北縣板橋
      市○○路○ 段之金門建設公司，提供其母於「天恩診所」
      之診斷證明書、健保卡及身分證給被告庚○○，被告庚○○再將之轉交被告丁○○，被告丁○○再將上開被告戊○○、丙○○○所交之申請資料轉交給己○○，而由己○○
      偽造前揭「許江河」、「林蘇蝦」於華濟醫院之診斷證明
      書，並將該等診斷證明書交付給甲○○或被告丁○○，其
      後均轉交回不知情之星辰公司業務員乙○○，而由不知情
      之星辰公司行政人員陳滿枝據以向勞委會申請聘僱家庭外
      籍監護工，足以生損害於華濟醫院及勞委會對於聘僱家庭
      外籍監護工審核之正確性。因認被告戊○○、丙○○○亦
      分別涉有刑法第216 條、第210 條之行使偽造私文書罪嫌
      等語。
  二、訊據被告戊○○、丙○○○均堅決否認有何公訴人所指之
      犯行，被告戊○○辯稱：我是透過別人認識庚○○，庚○○說我父親的這種病況可以申請外籍監護工，所以我才透
      過庚○○申請監護工，並將前揭申請資料交給他，庚○○
      告訴我們說將資料交給他，他會請人帶我父親去醫院看診
      ，後來就沒有再與我聯絡，直到他說辦好監護工後，就直
      接將身分證等資料還給我，後來我問我父親，我父親說他
      並沒有去看診，我不知道他們是以偽造方式辦理診斷證明
      書來申請監護工，他們也沒有跟我講，後來直到勞委會發
      函給我，我才知道此事，我以為他們是以正常方式申請，
      若我知道他們是要以偽造方式，我就不會委託他們辦理等
      語；被告丙○○○則辯稱：我是跟星辰公司申請辦理外籍
      監護工，當初星辰公司叫我直接將資料交給庚○○，所以
      我就將資料交給庚○○，星辰公司他們都沒有再與我聯絡
      ，也沒有跟我說要如何辦理申請監護工，我也不知道如何
      辦理，星辰公司並沒有跟我說要辦理假的診斷證明書，後
      來直到勞委會發函給我，我才知道此事等語。
  三、按「犯罪事實應依證據認定之，無證據不得認定犯罪事實
      」、「不能證明被告犯罪者，應諭知無罪之判決」，刑事
      訴訟法第154 條第2 項、第301 條第1 項分別定有明文。
      申言之，犯罪事實之認定應憑證據，如未能發現相當證據
      ，或證據不足以證明，自不能以推測或擬制之方法，作為
      裁判基礎（最高法院40年台上字第86號判例意旨參照）；
      且認定犯罪事實所憑之證據，雖不以直接證據為限，間接
      證據亦包括在內，然而無論直接證據或間接證據，其為訴
      訟上之證明，須於通常一般之人均不致有所懷疑，而得確
      信其為真實之程度者，始得據為有罪之認定，倘其證明尚
      未達到此一程度，而有合理之懷疑存在而無從使事實審法
      院得有罪之確信時，即應由法院為諭知被告無罪之判決（
      最高法院76年台上字第4986 號 判例意旨參照）。再者，
      檢察官對於起訴之犯罪事實，仍應負提出證據及說服之實
      質舉證責任。倘其所提出之證據，不足為被告有罪之積極
      證明，或其指出證明之方法，無從說服法院以形成被告有
      罪之心證，基於無罪推定之原則，自應為被告無罪判決之
      諭知（參照最高法院92年台上字第128 號判例意旨）。
  四、經查：
    (一)被告戊○○、丙○○○均供稱其等並不知申辦聘僱家庭外
      籍監護工之流程，且被告庚○○向其等收件之後，星辰公
      司即未再與其等聯絡，其等係直到勞委會發函告知有前揭
      偽造診斷證明書之事時，始得知有偽造診斷證明書之情形
      。是依被告2 人所供，其等主觀上並不知被告庚○○向其
      等收件之後，竟會從事偽造診斷證明書之事。
    (二)證人即被告庚○○於本院審理時證稱：「（問：當你去跟
      被告張拿資料時，有無跟被告張講什麼話？）沒有」、「
      （問：你剛剛說你去跟被告張、許收資料，因為文件不齊
      備，你才找被告曹，你如何判斷資料不齊備？）因為我的
      認知是要有重度以上的殘障手冊、巴氏量表，才能申請，
      但是他們提供的只有基本的病歷及健保卡而已」、「（問
      ：你既然覺得資料不齊備，你為何不跟被告張、許聯絡，
      而轉向被告曹辦理？）因為我收資料之後，我看文件不夠
      就將資料直接交給被告曹，也沒有想說要跟雇主聯絡。我
      想資料交給被告曹，他會直接跟雇主聯絡」等語（參見本
      院94年11月3 日審判筆錄第13、17、18頁）；證人即被告
      丁○○於本院審理時證稱：「（問：被告張將有關資料由
      被告鍾交給你之後，如何處理？）我的助理就將這些資料
      寄給甲○○」、「（問：將被告張等人申請外籍監護工之
      資料交給甲○○之後，侯是否告訴你如何辦理？）他說他
      認識嘉義那邊的醫生，他會帶當事人去那邊看診」等語（
      參見前開審判筆錄第7 、9 頁）；證人甲○○於本院審理
      時則證稱：「（問：被告丙○○○、戊○○替林蘇蝦、許
      江河申請外勞之資料文件是何人交給你的？）申請外勞的
      案件我沒有接觸過，我與他們都不熟，我只認識丁○○而
      已」、「（問：是否只有寄身分證影本及健保卡給你？）
      有時候會有簡單之病歷資料及聯絡方式，但因為我沒有注
      意裡面的內容，所以我不確定，我收到信件後就直接交給
      裴」等語（參見本院94年5 月19日審判筆錄第8 、9 頁）
      。故依上開證人所述，被告庚○○向被告戊○○、丙○○○收取前揭申請資料時，並未告知其等本件申請聘僱家庭
      外籍監護工之相關事宜（包含偽造前揭診斷證明書之事）
      ，且自被告庚○○收件後，迄至轉由被告丁○○、證人甲○○辦理之過程中，均未再與被告戊○○、丙○○○有所
      接觸或聯絡，又依證人己○○於偵查中所證，亦未提及其
      曾與被告戊○○、丙○○○接觸或聯絡過，是被告戊○○
      、丙○○○究否知悉被告庚○○等人欲偽造前揭診斷證明
      書乙事，自非無疑。
    (三)又被告庚○○向被告戊○○、丙○○○收取前揭申請資料
      後，即未再與其等接觸或聯絡，已如前述；至被告戊○○
      、丙○○○是否另與星辰公司或證人乙○○有所接觸或聯
      絡，則經證人乙○○於本院審理時證稱：「（問：從被告
      張跟你簽約之後，到你們申請出華濟醫院診斷證明書，被
      告張是否有再跟你聯繫，或與公司聯繫？）沒有跟我聯繫
      ，案發後我也有問公司的人，公司的人也沒有說有聯繫」
      、「（問：既然當時被告鍾與被告張談的內容你不知道，
      你又如何知道被告張不知道系爭診斷證明書是偽造的？）
      因為被告張後來來找我興師問罪，問我診斷證明書怎麼會
      是假的，她有收到勞委會的公文說診斷證明書是假的」、
      「（問：你知道後如何處理？）我也不知道為何會是假的
      ，就將錢退給他們」、「（問：退了多少錢？）有一個是
      外勞尚未進來的，我就退已收的訂金三千元，另一個是外
      勞已經進來的，我就退已收的八千元..... 」等語（參見
      本院95年1 月5 日審判筆錄第7 、13頁），是依證人乙○○所證，亦難認定被告戊○○、丙○○○於被告庚○○收
      取前揭資料後，曾另行與星辰公司或證人乙○○接觸或聯
      絡，故被告戊○○、丙○○○辯稱自從被告庚○○收取前
      揭申請資料後，被告庚○○及星辰公司即未再與其等聯繫
      ，自難認屬無稽。再者，依證人即被告庚○○於本院審理
      時所證：「（問：被告曹在弄好診斷證明書之後，那些資
      料你有無再經手？）沒有」、「（問：若沒有經手，你如
      何交給客戶？）不需要再交給客戶，頂多是健保卡交還」
      等語（參見本院94年11月3 日審判筆錄第15、16頁），且
      依其於偵查中所供：「九十一年八月份由星辰人力仲介股
      份有限公司業務員乙○○交付我..... 收取天恩內兒科診
      所所開具林蘇蝦診斷證明書正本，連同其健保卡及身分證
      影本及丙○○○之身分證影本後，交於丁○○去辦理公信
      力之醫院所開具診斷證明，約兩星期間，丁○○將林蘇蝦
      華濟醫院診斷證明書正本交於我後，才全數將相關資料交
      予乙○○」等語（參見93年度偵字第85號卷第9 頁），可
      知被告庚○○等人偽造前揭診斷證明書後，並未再交由被
      告戊○○、丙○○○觀覽或經手，而係直接再交回星辰公
      司（乙○○）向勞委會辦理申請事宜，則被告戊○○、丙○○○既未經手或觀覽過前揭偽造之診斷證明書，且被告
      庚○○等人及星辰公司或乙○○復於被告庚○○向被告戊○○、丙○○○收取申請資料後，即未再與被告戊○○、
      丙○○○有聯繫，故在此種情況下，被告戊○○、丙○○○對於被告庚○○等人偽造前揭診斷證明書後，復利用星
      辰公司不知情之承辦人員陳滿枝持該等偽造之診斷證明書
      向勞委會申辦聘僱家庭外籍監護工乙事，實難逕認確屬知
      情。
    (四)縱認被告戊○○、丙○○○均知向勞委會申請聘僱家庭外
      籍監護工，須由受監護人至合格醫院就診取得符合資格之
      診斷證明書（巴氏量表），始可能依法獲准聘僱乙事，且
      被告戊○○、丙○○○亦均坦承並未帶同各自之受監護人
      即許江河、林蘇蝦前往醫院就診。惟查，被告戊○○、丙○○○均未供承其等辦理本件申請家庭外籍監護工無須由
      受監護人至醫院就診取得診斷證明書；而本件自被告庚○○向被告戊○○、丙○○○收取前揭申請資料後，即無人
      再與其等聯繫，其等亦未經手或觀覽過前揭偽造之診斷證
      明書，業如前述，且依其等於本院審理時所辯，其等皆係
      直到勞委會發函告知有前揭偽造診斷證明書之事時，始得
      知有本件偽造診斷證明書之事。綜此以觀，本件受監護人
      許江河、林蘇蝦固未至合格醫院就診，但此無非或因被告
      戊○○、丙○○○於被告庚○○收件後，欲等候星辰公司
      進一步之聯繫或指示為是，尚難認被告戊○○、丙○○○
      早有不帶同受監護人至醫院就診取得診斷證明書之意，自
      不得率爾認定其等係認本件申請聘僱家庭外籍監護工無須
      帶同受監護人至醫院就診，而進一步推認該被告2 人主觀
      上應已知悉確有偽造診斷證明書乙事，故始無須帶受監護
      人至醫院就診取得診斷證明書。
    (五)再者，被告戊○○之父許江河確患有糖尿病、高血壓等疾
      病，而被告丙○○○之母許蘇蝦確患有高血壓等疾病，此
      有華濟醫院、行政院衛生署臺北醫院、長庚醫院、天恩診
      所分別出具之診斷證明書各1 紙附卷為佐（參見本院卷第
      37至39頁、93年度偵字第85號卷第34頁）。衡諸一般社會
      常情，常人並非申請家庭外籍監護工之專業人員，對於申
      請家庭外籍監護工之相關規定並不當然知悉或完全明瞭，
      倘家中刻有年老患病之長者亟需他人照顧時，自會考慮向
      主管機關提出申請家庭外籍監護工，是在此種情形下，如
      星辰公司或被告庚○○向被告戊○○、丙○○○表示可代
      辦申請時，且因許江河、許蘇蝦所患項目亦可能屬於勞委
      會所規定之特定病症第6 類之情形，此有勞委會94年12月
      27日勞職外字第0940070404號函暨該函所檢送之附表四1
      份在卷可稽（參見本院卷第209 、212 頁），被告戊○○
      、丙○○○如因而願意委由星辰公司申請，且因其等並非
      申請家庭外籍監護工之專業人員，如全然依星辰公司或前
      來收件之被告庚○○之指示，將所指示之申請資料交給被
      告庚○○申辦，自與常情無違，尚難遽認其等必然知悉被
      告庚○○將以該申請資料偽造診斷證明書之方法申辦聘僱
      家庭外籍監護工。至檢察官聲請向中央健康保險局所函覆
      之許江河、林蘇蝦自加保時起至91年間止之就診醫療院所
      明細中（參見本院卷第206 、207 頁）之各該醫療院所函
      查許江河、林蘇蝦就醫之起迄期間、病歷資料所載疾病為
      何及依其病情是否已屬罹患勞委會公告之「特定病症」及
      依巴氏量表評分已達30分以下之程度等節，本院認依中央
      健康保險局所函覆之各該醫療院所明細，除華濟醫院外，
      其餘均係私人診所，此有中央健康保險局南區分局94年12
      月21日健保南費二字第0940038814號函檢附之就醫資料1
      份附卷可佐（參見本院卷第205 至207 頁），該等診所既
      非勞委會所規定有判定資格之合格醫院（按：依勞委會規
      定，所謂合格醫院係指公辦公營之公立醫院或經衛生署評
      鑑合格之區域級以上醫院），要求該等診所判定許江河、
      林蘇蝦是否符合上開申請家庭外籍監護工之資格（有特定
      病症且巴氏量表30分以下），自非適宜；況該等醫療院所
      如何判定，係基於醫療專業所為之判斷，常人未必能為相
      同之判斷，是被告戊○○、丙○○○如各認許江河、林蘇
      蝦可能符合特定病症，而據此委由星辰公司辦理申請家庭
      外籍監護工事宜，亦難認有何悖於常情，則縱該等醫療院
      所判定許江河、林蘇蝦並未符合申請聘僱家庭外籍監護工
      之資格，亦不足以認被告戊○○、丙○○○實已知悉許江
      河、林蘇蝦並不符資格，而仍委由星辰公司提出申請，進
      而推認其等應有與被告庚○○等人偽造診斷證明書之犯意
      。職是，本院認無必要依檢察官之聲請，再就此節發函詢
      問，爰未再予函詢，併此敘明。
  五、綜上所述，被告戊○○、丙○○○是否知悉被告庚○○、
      丁○○等人係欲以前揭偽造之診斷證明書辦理申請聘僱家
      庭外籍監護工，竟仍分別與之共謀而委託辦理，尚無足夠
      之證據予以證明，本院認為仍存有合理之懷疑，容未到達
      確信其為真實之程度，自不能遽認被告戊○○、丙○○○
      確有被訴之行使偽造私文書犯行。此外，檢察官復未提出
      其他積極證據，資以證明該被告2 人確有其所指之行使偽
      造私文書犯行，揆諸首揭法律規定與說明，既無足夠證據
      確信公訴意旨之指述為真實，不能證明被告戊○○、丙○○○犯罪，本院自應為該被告2 人無罪判決之諭知。
據上論斷，應依刑事訴訟法第299 條第1 項前段、第301 條第1
項，刑法第28條、第56條、第216 條、第210 條、第219 條，判
決如主文。
本案經檢察官黃仙宜到庭執行職務。
中    華    民    國    95    年    2     月    10    日
                  刑事第十三庭  審判長法  官  戴嘉清
                                      法  官  林晏鵬
                                      法  官  陳信旗
┌───────────────────────────────────┐
│附表                                                93年度訴字第1948號│
├──┬─────────┬──────┬───────────────┤
│編號│偽造之私文書      │其內偽造之開│其內偽造之印文及數量          │
│    │                  │立日期      │                              │
├──┼─────────┼──────┼───────────────┤
│1   │「許江河」之華濟醫│91年8 月14日│「華濟醫院」、「李明憲」、「梁│
│    │院「雇主申請聘僱家│            │啟源」印文各1 枚、「顏得楨」印│
│    │庭外籍監護工專用診│            │文4 枚                        │
│    │斷證明書」1 份    │            │                              │
├──┼─────────┼──────┼───────────────┤
│2   │「林蘇蝦」之華濟醫│91年8 月14日│同上                          │
│    │院「雇主申請聘僱家│            │                              │
│    │庭外籍監護工專用診│            │                              │
│    │斷證明書」1 份    │            │                              │
├──┼─────────┼──────┼───────────────┤
│3   │「蘇逢春」之華濟醫│91年9 月3 日│同上                          │
│    │院「雇主申請聘僱家│            │                              │
│    │庭外籍監護工專用診│            │                              │
│    │斷證明書」1 份    │            │                              │
└──┴─────────┴──────┴───────────────┘
以上正本證明與原本無異。
如不服本判決應於送達後10日內向本院提出上訴狀。
                                書記官  陳昭綾
中    華    民    國    95    年    2     月    13    日
附錄本案論罪科刑法條全文：
刑法第210條
    偽造、變造私文書，足以生損害於公眾或他人者，處5 年以
    下有期徒刑。
刑法第216條
    行使第210 條至第215 條之文書者，依偽造、變造文書或登
    載不實事項或使登載不實事項之規定處斷。


司法院資訊處製作；財團法人民間司法改革基金會備份。
